【裁判字號】    97,台上,4818
【裁判日期】    970930
【裁判案由】    違反毒品危害防制條例
【裁判全文】
最高法院刑事判決            九十七年度台上字第四八一八號
上   訴   人  台灣高等法院台中分院檢察署檢察官
上訴人即被告  甲○○
                      12樓之9
上列上訴人等因被告違反毒品危害防制條例案件，不服台灣高等
法院台中分院中華民國九十七年七月九日第二審判決（九十七年
度上訴字第一二一０號，起訴案號：台灣台中地方法院檢察署九
十四年度偵字第一三七九０號），提起上訴，本院判決如下：
    主  文
原判決撤銷，發回台灣高等法院台中分院。
    理  由
本件原判決認定上訴人即被告甲○○（綽號「阿洲」）明知海洛
因及甲基安非他命分屬毒品危害防制條例第二條第二項第一款、
第二款規定之第一、二級毒品，而分別為下列犯行：(一)被告與真
實姓名年籍不詳之成年男子，共同基於販賣第一級毒品海洛因營
利之概括犯意聯絡，自民國九十二年十一月間某日起至九十三年
九月間某日止，五次以新台幣（下同）一千元之代價，五次以二
千元之代價，連續販賣海洛因各一包予丁炳志（綽號「阿迪」，
起訴書記載為Ａ１），交易方式係由丁炳志以00000000
00號行動電話或公用電話撥打被告持有使用之0000000
000號等行動電話（未扣案）約定交易海洛因後，旋即由被告
自己或委由前開成年男子駕駛車號不詳之汽車，前往台中市中國
醫藥大學附近不詳地點，將海洛因販賣交付丁炳志並收取對價，
期間被告並承前販賣海洛因以營利之犯意，由張毓瑄（綽號「秀
秀」，起訴書記載為Ａ２）於九十三年九月八日十六時三十八分
許，以0000000000號行動電話撥打被告持有使用之0
000000000號行動電話，並約定以八千五百元之價格向
被告購買半錢（即淨重一點八七五公克）之海洛因後，被告旋於
同日十九時許，在台中市○○路與英才路口之交岔口處，將前開
半錢之海洛因販賣交付張毓瑄並收取八千五百元之對價。嗣被告
、前開成年男子復承前販賣海洛因之概括犯意聯絡，由丁炳志於
九十三年九月二十三日一時五分許，向朋友借用0000000
000號行動電話撥打被告持有使用之0000000000號
行動電話，與被告約定交易「二張」之海洛因（即價格二千元之
海洛因一包）後，被告旋即委由前開成年男子駕駛車號不詳之汽
車，於同日二時十分許，在台中市○○路與健行路之交岔口處，
著手將數量不詳之海洛因一包販賣予丁炳志之際，因丁炳志認為
前開成年男子所交付之海洛因似數量不足，拒絕收受該海洛因一
包而未完成交易，被告、前開成年男子因而販賣海洛因未遂。(二)
張毓瑄向被告購得前開半錢之海洛因後，被告另基於販賣第二級
毒品甲基安非他命營利之犯意，由張毓瑄於九十三年九月八日二
十三時二十二分許，以0000000000號行動電話撥打被
告持有使用之0000000000號行動電話，約定以二千五
百元之價格向被告購買甲基安非他命二包（含包裝重逾二點一公
克），被告旋即於翌日（即九日）一時許，在台中市○○路與英
才路口之交岔口處，將前開甲基安非他命二包販賣交付張毓瑄並
收取二千五百元之對價等情。因而撤銷第一審之不當科刑判決，
改判仍依修正前刑法連續犯規定，論處被告共同連續販賣第一級
毒品及販賣第二級毒品二罪罪刑（均累犯），固非無見。
惟查：(一)、犯施用毒品罪者，供出毒品來源，因而破獲者，得減
輕其刑，毒品危害防制條例第十七條定有明文。故為防範其損人
利己之不實供述，自須以補強證據擔保施用毒品者供述之真實性
，始得作為判斷之依據。因而，事實審法院必須調查其他證據以
為補強，使其證明力達於一般人均不致有所懷疑而得確信其為真
實之程度，始得據為對他人不利之認定。原判決依據證人丁炳志
之證言，及丁炳志所有記載有「阿洲0000000000」之
電話簿、及該門號行動電話與丁炳志使用之000000000
0號行動電話之通訊監察譯文等證據資料，認定被告與某不詳成
年男子，自九十二年十一月間起至九十三年九月間某日止，共販
賣海洛因十次予丁炳志，另於九十三年九月二十三日二時十分許
，販賣海洛因乙包予丁炳志未遂等情。然上開電話簿僅能證明「
阿洲」使用「0000000000」號行動電話與丁炳志通訊
；另依原判決及卷附通訊監察譯文所載，丁炳志係於九十三年九
月二十三日凌晨一時五分許，以0000000000號行動電
話與「阿洲」聯繫交易「兩張」（即二千元）海洛因（見原判決
第八頁理由(三)之1.，及九十四年度他字第七十八號卷第六十三頁
）。依據上述證據資料以觀，丁炳志關於九十三年九月二十三日
向被告購買二千元之海洛因部分之證言，固有上述通訊監察譯文
可資補強，惟在此之前，被告曾否與丁炳志聯絡從事毒品交易，
並無通訊監察紀錄、通聯紀錄或其他證據可資佐證。則證人丁炳
志關於在九十二年十一月間起至九十三年九月間曾向被告購買海
洛因十次部分之陳述，是否確與事實相符，自有待進一步之調查
。原審未查明丁炳志上開陳述有無補強證據，即遽行採為不利於
被告之論罪依據，自與證據法則有違。(二)、刑事訴訟法第一百六
十四條第一項規定「審判長應將證物提示當事人、代理人、辯護
人或輔佐人，使其辨認。」；第一百六十五條第一項規定「卷宗
內之筆錄及其他文書可為證據者，審判長應向當事人、代理人、
辯護人或輔佐人宣讀或告以要旨。」上開規定之目的，在將採為
判決基礎之證據資料，經由合法之調查程序，顯出於審判庭，藉
以符合直接審理主義之要求；並使當事人及訴訟關係人，經由上
開辨認、宣讀或告以要旨之調查方法，明瞭證據資料之內容，擔
保證據資料之真實性、正確性，並充分保障被告之防禦權。本件
原判決於事實欄認定張毓瑄持有遭查扣之甲基安非他命二包，即
係其向被告購買後施用剩餘之毒品，理由內並引用該扣案之甲基
安非他命二包，資為認定被告有販賣第二級毒品犯行之證據之一
，則該二包甲基安非他命自與被告有無販賣第二級毒品犯行之待
證事實有重大關聯。然依原審法院審判筆錄所載，原審法院於九
十七年六月二十五日行審判程序時，並未調取上述二包甲基安非
他命，由審判長提示使被告、檢察官、及辯護人辨認，審判長調
查證據時亦未將卷內所附，與扣案之該二包甲基安非他命具有同
一性，並可擔保其真實性之搜索扣押筆錄、扣押物品目錄表（附
於九十三年度他字第二九一號卷第九十八、九十九頁）、扣押物
品清單（附於九十五年度訴字第八０號卷第三十三頁）等證據資
料，依上開規定向被告、檢察官及辯護人宣讀或告以要旨（見原
審卷第七十至七十七頁），即遽引為判斷依據，自非適法。檢察
官及被告上訴意旨分別指摘原判決不當，尚非全無理由，應認原
判決有撤銷發回更審之原因。又安非他命與甲基安非他命係不同
之第二級毒品，被告被訴販賣第二級毒品部分，其涉嫌販賣予張
毓瑄之第二級毒品究竟係安非他命，抑或係甲基安非他命，原判
決認定之事實似與卷內資料不盡一致，案經發回，宜併注意。
據上論結，應依刑事訴訟法第三百九十七條、第四百零一條，判
決如主文。
中    華    民    國  九十七  年    九    月   三十   日
                      最高法院刑事第五庭
                          審判長法官  陳  正  庸
                                法官  賴  忠  星
                                法官  林  秀  夫
                                法官  宋      祺
                                法官  陳  祐  治
      本件正本證明與原本無異
                                      書  記  官
中    華    民    國  九十七  年    十    月    六    日
                                                Ａ


司法院資訊處製作；財團法人民間司法改革基金會備份。
